【裁判字號】    99,交聲,521
【裁判日期】    990426
【裁判案由】    違反道路交通管理處罰條例聲明異議
【裁判全文】
臺灣臺北地方法院交通事件裁定         99年度交聲字第178號
原處分機關  臺北市交通事件裁決所
異  議  人
即受處分人  甲○○
上列異議人即受處分人因違反道路交通管理處罰條例案件，對臺
北市交通事件裁決所分別於民國98年11月4日、99年1月21日所為
之處分（原處分案號：北市裁罰字第裁22-ZAQ090126號、第裁22
-ZAQ090816號），聲明異議，本院裁定如下：
    主  文
原處分均撤銷。
前項臺北市交通事件裁決所北市裁催字第裁22-ZAQ090816號處分
撤銷部分，甲○○不罰。
甲○○汽車駕駛人，行駛高速公路，於駛進收費站繳費時，未依
標誌指示過站繳費，處罰鍰新臺幣陸佰元。
    理  由
一、按汽車行駛於應繳費之公路、橋樑、隧道或輪渡，不依規定
    繳費者，處汽車所有人或駕駛人新臺幣（下同）3000元以上
    6000元以下罰鍰，並追繳欠費；汽車行駛於高速公路、快速
    公路或設站管制之道路，有其他違反管制規定之行為，處駕
    駛人600 元以上1200元以下罰鍰，道路交通管理處罰條例第
    27條第1項、第33條第3項定有明文。又交通部臺灣區○道○
    ○○路局為辦理電子收費申裝及欠費追繳作業，依據「公路
    通行費徵收管理辦法」相關規定訂定「交通部臺灣區○道○
    ○○路局電子收費申裝及欠費追繳作業注意事項」；依本辦
    法第15條規定，用路人不依規定繳費者，營運單位應依用路
    人不同之欠費行為，依本局（指高速公路局）查明之車籍資
    料，製發「補繳通行費及作業處理費通知單」，追繳通行費
    並加收作業處理費用；用路人應於通知單所列之繳費期限內
    完成補繳程序，逾期未繳納則移送相關警察單位依法處理，
    交通部臺灣區○道○○○路局電子收費申裝及欠費追繳作業
    注意事項第1條、第13條第1項、第17條第3項亦分別定有明
    文。
二、原處分意旨略以：異議人即受處分人甲○○（下稱受處分人
    ）所有之車牌號碼2576-QM號自用一般小客車，並未申裝ETC
    電子收費之e通機，於民國98年5月26日20時23分許，行經泰
    山收費站北上第9車道，因未申裝電子收費系統而行駛電子
    收費（ETC）車道，為警舉發「行駛高速高路，於駛進收費
    站繳費時，未依標誌指示過站繳費」之違規，經原舉發機關
    內政部警政署國道公路警察局，於98年7月27日，依道路交
    通管理處罰條例第33條第3項規定，逕行製單（公警局交字
    第ZAQ090126號）舉發受處分人違反道路交通管理處罰條例
    第33條第3項之交通違規行為，並經交通部臺灣區○道○○
    ○路局依交通部臺灣區○道○○○路電子收費申裝及欠費追
    繳作業注意事項規定，通知受處分人補繳，但受處分人仍未
    依期限補繳，經原舉發機關內政部警政署國道公路警察局於
    98年8月12日依道路交通管理處罰條例第27條第1項規定逕行
    製單舉發（公警局交字第ZAQ090816號），經原處分機關臺
    北市交通事件裁決所分別於98年11月4日、99年1月21日逕依
    道路交通管理處罰條例第33條第3項、第27條第1項及違反道
    路交通管理事件統一裁罰基準表規定，分別裁處受處分人罰
    鍰新臺幣1,200元、3,000元。
三、異議意旨略以：受處分人係依規定行駛車道並繳納回數票，
    並無違規之事實，請調閱監視錄影資料，且受處分人並未居
    住於車籍地及戶籍地，並無逾期之故意，爰提起本件異議，
    請求撤銷原處分云云。
四、關於「行駛高速公路，於駛進收費站繳費時，未依標誌指示
    過站繳費」部分：
  (一)受處分人雖以前揭詞情置辯，惟於本院99年3月12日訊問時
    坦承確有駕駛上開車輛於98年5月26日，行經泰山收費站等
    情（見本院卷第36頁），且經本院比對遠通電收公司（下稱
    遠通公司）提供之泰山收費站北上車道採證照片及國道1號
    電子收費車道採照系統示意圖之結果顯示，受處分人確實有
    汽車行駛高速公路，於駛進收費站繳費時，未依標誌指示過
    站繳費之情事，且該採證照片與上開車輛之車籍資料核對顯
    示，除車牌號碼完全相同外，車廠（TOYOTA）標誌亦與車籍
    資料相同，應無誤認之可能，有採證照片、遠通公司99年2
    月26日總發字第09900196號函檢附之採證照片暨採照系統示
    意圖及車籍資料各1份在卷可稽（見本院卷第31至32頁），
    是受處分人所有之上開車輛有於上開時、地行經泰山收費站
    北上第9車道，有「行駛高速公路，於駛進收費站繳費時，
    未依標誌指示過站繳費」、「汽車行駛於應繳費之公路不依
    規定繳費」之違規，堪以認定。
  (二)然本件違規之舉發通知單係寄存送達於臺北市○○區○○路
    235巷7號3樓乙節（見本院第39頁），然依後述理由五，可
    知臺北市○○區○○路235巷7號3樓僅係車籍地址，並非受
    處分人之實際住居所，則舉發通知單其送達程序並未符合行
    政程序法之規定，自難認發生送達之效力，自不得以受處分
    人逾越應到案期限而加重處罰。是原處分機關以受處分人逾
    到案期限，而加重處罰1,200元，即有違法之處。
五、關於「汽車行駛於應繳費之公路不依規定繳費」部分：
  (一)按處理違反道路交通管理事件，有關文書送達之程式，依行
    政程序法第72條規定：「送達，於應受送達人之住居所、事
    務所或營業所為之」是有關違反道路交通管理事件文書之送
    達，苟非已送達於應受送達人之住居所或營業所，尚難認巳
    符送達之規定。而所謂「住居所」，依民法第20條之規定，
    乃依一定之事實，足認以久住之意思，住於一定之區域者，
    始為設定其住所於該地，亦即除主觀上有久住一定區域之意
    思外，尚須客觀上有住於一定區域之事實，該一定之區域始
    為住所，並不以登記為要件。又戶籍法僅為戶籍登記之行政
    管理規定，戶籍地址不過係依戶籍法所為登記之事項，並非
    為認定住所為唯一標準（最高法院83年度臺抗字第393號裁
    定意旨參照）。
  (二)受處分人雖原居住於車籍地址（當時之戶籍地址）臺北市○
    ○區○○路235巷7號3樓，惟已於96年9月14日將戶籍遷入臺
    北市○○區○○路44巷17號，有個人基本資料查詢結果表在
    卷可稽（見本院卷第25頁），是上開臺北市○○區○○路23
    5巷7號3樓之址，自96年9月14日之後，已非受處分人之住所
    ，應無疑義。受處分人雖曾於99年1月21日親收本件違規之
    裁決書，此有送達證書附卷足憑（見本院卷第13頁），惟該
    車籍地址之房屋已於97年5月14日出售予他人，並有車籍地
    址之建物登記謄本在卷可參（見本院卷第41頁），顯見該車
    籍地址亦非受處分人之居所。而遠通公司於98年6月22日寄
    送之「補繳通行費及作業處理費通知單」（即高速公路通行
    費催繳通知單，下稱催繳通知單）係送達至臺北市○○區○
    ○路235巷7號3樓，有該公司辦理電子收費業務送達證書在
    卷可憑，顯然本件催繳通知單未向受處分人當時之戶籍地址
    臺北市○○區○○路44巷17號之址合法送達甚明，揆諸前揭
    說明，本件催繳通知單之送達程序於法尚有未合，當不生合
    法送達之效力。
  (三)至汽車所有人地址如有變更，應向公路監理機關辦理登記，
    道路交通安全規則第23條第1項雖定有明文，惟本件受處分
    人未依上開規定辦理地址變更登記，核係應否依道路交通管
    理處罰條例第16條第1項第1款「各項異動，不依規定申報登
    記者」之規定處罰之問題，尚不得以受處分人怠於向公路監
    理機關辦理地址變更登記，即認本案之催繳通知單可僅向車
    籍地送達，以為踐行合法通知送達之程序，而仍應依前揭行
    政程序法第72條第1項前段之規定向受處分人之實際之住居
    所送達，方屬合法，附此敘明。
  (四)綜上，可知本件催繳通知單並未合法送達於受處分人，則受
    處分人無從據以補繳通行費，自無「汽車行駛於應繳費之公
    路不依規定繳費」之違法。
六、綜上所述，本件受處分人確有駕駛其所有之車號2576-QM號
    自用小客車於前揭時、地行駛高速公路，於駛進收費站繳費
    時，未依標誌指示過站繳費之違規行為，堪以認定。惟原處
    分機關未依受處分人實際住居所地址合法送達前揭舉發違規
    通知單及「補繳通行費及作業處理費通知單」，自不得以受
    處分人逾越應到案期限而加重處罰及未於繳款期限內繳納通
    行費及作業處理費為由而加以處罰。原處分既有上述各該違
    誤之處，自應由本院將原處分均撤銷，並依道路交通管理處
    罰條例第33條第3項規定，就受處分人駕駛汽車行駛高速公
    路，於駛進收費站繳費時，未依標誌指示過站繳費之違規行
    為，依法裁處法定最低額之罰鍰600元；就受處分人駕駛汽
    車行駛於應繳費之公路不依規定繳費之部分，另為不罰之諭
    知。
據上論斷，應依道路交通案件處理辦法第20條，裁定如主文。
中    華    民    國    99    年    4     月    26    日
                            交通法庭法  官  章曉文
以上正本證明與原本無異
如不服本裁定應於送達後5日內向本院提出抗告狀
                                    書記官  林義盛
中    華    民    國    99    年    4     月    26    日

司法院資訊處製作；財團法人民間司法改革基金會備份。
